臺灣臺南地方法院刑事判決
110年度金訴字第367號
公  訴  人  臺灣臺南地方檢察署檢察官
被      告  王政翰


上列被告因詐欺等案件，經檢察官提起公訴（110年度調少連偵
字第5號），嗣被告於本院準備程序中就被訴事實為有罪之陳述
，經本院合議庭裁定由受命法官獨任進行簡式審判程序，判決如
下：
    主  文
甲○○犯三人以上共同詐欺取財罪，處有期徒刑壹年貳月。緩刑肆
年，並應依附表所示內容支付損害賠償。
    犯罪事實
一、甲○○於民國109年7月30日，見臉書社群軟體某社團內之徵才
    廣告，便透過LINE通訊軟體與真實姓名年籍不詳、LINE暱稱
    「琪琪」之人（下稱「琪琪」）聯繫，經「琪琪」告知提供
    帳戶並配合提款，即可獲得提款金額之4%佣金，隨後會由其
    他專員加LINE聯繫指派工作等語，甲○○依其智識及社會經驗
    ，已預見「琪琪」及其他不詳成員所屬集團係3人以上所組
    成具有相當結構之詐欺集團犯罪組織，並已預見如提供帳戶
    供該詐欺集團作為收受詐欺犯罪所得之用，且提領他人匯入
    該帳戶之款項並交予該詐欺集團成員，即會產生遮斷金流以
    逃避國家追訴、處罰之效果，仍基於縱使如此亦不違背其本
    意之參與犯罪組織犯意，應「琪琪」之邀，參與由「琪琪」
    、「張智傑」及所屬詐欺集團其他真實姓名年籍不詳成員（
    均無證據證明係未滿18歲之人）所組成以實施詐術為手段、
    具有牟利性之有結構性詐欺犯罪組織，負責提款車手之工作
    ，並與「琪琪」、「張智傑」及該集團其他不詳成員共同意
    圖為自己不法之所有，基於3人以上共同詐欺取財、隱匿詐
    欺犯罪所得之去向及所在之犯意聯絡，於109年7月31日，透
    過LINE傳送其申辦之兆豐國際商業銀行帳號00000000000號
    帳戶（下稱兆豐銀行帳戶）之存摺封面及提款卡照片圖檔予
    「琪琪」，而提供該帳戶作為匯款帳戶之用，隨後透過LINE
    與另一真實姓名年籍不詳、LINE暱稱「張智傑」成員聯繫等
    候分派工作；先由該詐欺集團不詳成員於109年8月1日至同
    年月3日，先後以撥打電話及LINE聯繫方式，向乙○○及其配
    偶丙○○佯稱係其2人之侄子「明輝」，急需借錢周轉云云，
    致乙○○及丙○○陷於錯誤，因而於109年8月3日上午11時27分
    許匯款新臺幣（下同）30萬元至甲○○上開兆豐銀行帳戶；再
    由甲○○依「張智傑」之指示，於同日下午1時5分、8分許，
    在臺南市○區○○路0段000號之兆豐銀行東台南分行，分別以
    臨櫃、操作ATM方式提領28萬元、2萬元（共計30萬元），並
    先從中抽出自己分得之6,000元報酬後，旋即於同日下午1時
    20分許，在同市區長榮路1段及府連東路口，將剩餘29萬4,0
    00元交予「張智傑」指定之另1名真實姓名年籍不詳之詐欺
    集團成員，以此迂迴層轉方式製造金流斷點，隱匿該詐欺犯
    罪所得之去向及所在。嗣乙○○及丙○○發覺遭騙後，於109年8
    月5日報警，並提供匯款單據及LINE對話紀錄等資料供員警
    追查，而循線查悉上情。
二、案經臺南市政府警察局第一分局報告臺灣臺南地方檢察署檢
    察官偵查起訴。
    理  由
一、本件被告甲○○所犯係死刑、無期徒刑或最輕本刑為3年以上
    有期徒刑以外之罪，亦非屬高等法院管轄第一審案件之罪，
    其於本院準備程序中就被訴事實為有罪之陳述，經本院告知
    簡式審判程序之旨，並聽取檢察官及被告之意見後，依刑事
    訴訟法第273條之1第1項之規定，裁定行簡式審判程序，是
    除證人於警詢時之陳述，因組織犯罪防制條例第12條第1項
    中段規定，而就該條例所列之罪不具證據能力之情形外（但
    仍可作為涉犯加重詐欺取財及洗錢部分犯行之證據），本案
    之證據調查，依刑事訴訟法第273條之2規定，不受同法第15
    9條第1項、第161條之2、第161條之3、第163條之1及第164
    條至第170條所規定證據能力認定及調查方式之限制。
二、認定犯罪事實所憑之證據及理由： 
　  上開犯罪事實，業據被告於警詢、偵查、本院準備程序及審
    理時均坦承不諱（警卷第1至5、7至10頁；偵1卷第15至18頁
    ；本院卷第41頁、第64至71頁），並據證人即被害人乙○○及
    丙○○分別於警詢證述明確（警卷第15至17頁、第19至22頁，
    就被告所涉組織犯罪防制條例第3條第1項後段之參與犯罪組
    織罪部分，不作為認定犯罪事實之證據），復有被告與「琪
    琪」、「張智傑」之LINE對話紀錄擷圖共46張（警卷第75至
    91頁）、被告臨櫃及操作ATM提款之監視器畫面翻拍照片2張
    （警卷第53頁）、兆豐國際商業銀行股份有限公司109年8月
    21日兆銀總集中字第1090045462號函暨所附被告兆豐銀行帳
    戶之開戶基本資料及109年8月3日交易明細1份（警卷第55至
    60頁）、被害人匯款帳戶之存摺封面及內頁交易明細、玉山
    銀行匯款申請書影本各1份（警卷第31、33頁）、被害人丙○○與詐欺集團成員之LINE對話紀錄擷圖6張（警卷第39至41頁
    ）、內政部警政署反詐騙諮詢專線紀錄表、高雄市政府警察
    局岡山分局梓官分駐所受理詐騙帳戶通報警示簡便格式表、
    受理刑事案件報案三聯單、受理各類案件紀錄表各1份（警
    卷第23至25、35、37頁）在卷可稽，足認被告上開任意性自
    白與事實相符，應堪採信。是本案事證明確，被告參與犯罪
    組織、3人以上共同詐欺取財及洗錢犯行均堪認定，應依法
    論科。
三、論罪科刑：
  ㈠按本條例所稱犯罪組織，指3人以上，以實施強暴、脅迫、詐
    術、恐嚇為手段或最重本刑逾5年有期徒刑之刑之罪，所組
    成具有持續性或牟利性之有結構性組織；前項所稱有結構性
    組織，指非為立即實施犯罪而隨意組成，不以具有名稱、規
    約、儀式、固定處所、成員持續參與或分工明確為必要，組
    織犯罪防制條例第2條定有明文。查被告本案參與之詐欺集
    團，係由負責招攬提款車手之「琪琪」、安排車手提款之「
    張智傑」、向被告收取詐得款項上繳集團之不詳成員及負責
    詐騙被害人等之不詳成員等人所組成，顯已具備相當之成員
    人數規模，亦可見該詐欺集團之運作，係經縝密之計畫，由
    集團成員間彼此分工，層層指示、相互配合進行詐欺犯行，
    再觀諸被告與「琪琪」之LINE對話紀錄（警卷第77頁），可
    見「琪琪」曾傳送其他已配合提供帳戶並提領款項之人之LI
    NE對話擷圖予被告觀看，亦足認本案詐欺集團並非為立即實
    施犯罪而短暫、隨意組成之團體，是由上可認，被告本案所
    參與之詐欺集團，確係由3人以上所組成以實施詐術為手段
    、具有牟利性之有結構性詐欺犯罪組織，已該當於組織犯罪
    防制條例第2條第1項所稱之犯罪組織。而被告在與「琪琪」
    、「張智傑」及「張智傑」指定之另1名收款人員接觸過程
    ，對於本案詐欺集團成員至少有3名以上，且其所提供之兆
    豐銀行帳戶作為收受詐欺犯罪所得之用、其所提領之款項為
    詐欺犯罪所得等情有所預見，仍容任上述結果發生，除提供
    帳戶供詐欺集團使用之外，並進而為該集團提領帳戶內款項
    ，其所為自屬參與犯罪組織及3人以上共同詐欺取財之正犯
    行為無訛。
  ㈡又洗錢防制法第2條第2款所稱之「洗錢」行為，係指掩飾或
    隱匿特定犯罪所得之本質、來源、去向、所在、所有權、處
    分權或其他權益之行為，其立法目的在於防範因犯同法第3
    條所列之特定犯罪而取得或變得之財物或財產上利益及其之
    孳息，藉由迂迴層轉、化整為零之多層化包裝方式，掩飾或
    隱匿特定犯罪所得，製造資金流動軌跡斷點，去化不法利得
    與犯罪間之聯結，而藉以逃避追訴、處罰。本件被告對於其
    提領詐得款項後轉交成員，將產生遮斷金流以逃避國家追訴
    、處罰之效果一情有所預見，仍依「張智傑」指示提領被害
    人等遭詐騙之金額後，抽出自己分得之6,000元部分，再將
    剩餘款項轉交他人，使詐得款項得由其他成員上繳集團，且
    依被告於本院審理時供稱：我不知道我將剩餘29萬4,000元
    交給收款人員後，該筆錢去哪裡了，我也無法聯絡到「琪琪
    」、「張智傑」或該名收款人員等語（本院卷第69頁），足
    認被告上述所為已製造金流斷點，實質上使該詐欺犯罪所得
    嗣後之流向不明，達成隱匿該犯罪所得去向及所在之效果，
    妨礙犯罪之偵查，自屬洗錢防制法第2條第2款所規範之洗錢
    行為甚明。
  ㈢是核被告所為，係犯組織犯罪防制條例第3條第1項後段之參
    與犯罪組織罪、刑法第339條之4第1項第2款之3人以上共同
    詐欺取財罪，及洗錢防制法第2條第2款、第14條第1項之一
    般洗錢罪。至起訴法條雖記載「洗錢防制法第2條第1款」，
    惟起訴事實並未敘及被告有何「意圖掩飾或隱匿特定犯罪所
    得來源，或使他人逃避刑事追訴，而移轉或變更特定犯罪所
    得」之行為，而係載明「...係隱匿款項去向製造金流斷點
    而屬洗錢行為...」，是此處起訴法條應屬誤載，亦經公訴
    檢察官當庭更正為「洗錢防制法第2條第2款」（本院卷第41
    頁），附此說明。
  ㈣共同實行犯罪行為之人，在合同意思範圍內，各自分擔犯罪
    行為之一部，相互利用他人之行為，以達其犯罪之目的者，
    即應對於全部所發生之結果共同負責；且共同正犯之成立，
    只須具有犯意之聯絡、行為之分擔，既不問犯罪動機起於何
    人，亦不必每一階段犯行，均經參與；又共同正犯之意思聯
    絡，原不以數人間直接發生者為限，即有間接之聯絡者，亦
    包括在內。本件被告雖未參與詐欺集團其他成員訛詐被害人
    等、蒐集帳戶、招募及安排車手、後續層轉詐欺所得等各階
    段犯行，而僅負責提供帳戶及提款，惟其所為係本案詐欺集
    團整體詐欺取財及洗錢犯罪計畫及犯罪歷程中所不可或缺之
    重要環節，且被告係基於自己犯罪之意思，參與上述分工行
    為，分擔犯罪行為之一部，並利用其他成員之分工行為，以
    達詐欺取財及洗錢之犯罪目的，藉此獲得報酬，是被告與「
    琪琪」、「張智傑」及該詐欺集團其他不詳成員間，就上開
    3人以上共同詐欺取財及洗錢犯行具有直接或間接之犯意聯
    絡，並有行為分擔，自應論以共同正犯。
  ㈤被告就上開參與犯罪組織、3人以上共同詐欺取財及洗錢犯行
    之實行行為具有局部之同一性，並同時侵害被害人乙○○及丙○○2人之財產法益，其以一行為觸犯數罪名，為想像競合犯
    ，應依刑法第55條前段規定，從一重之3人以上共同詐欺取
    財罪處斷。
  ㈥再想像競合犯之處斷刑，本質上係「刑之合併」。其所謂從
    一重處斷，乃將想像競合犯組成之評價上數罪，合併為科刑
    一罪，其所對應之刑罰，亦合併其評價上數罪之數法定刑，
    而為一個處斷刑。而包括各罪有無加重、減免其刑之情形，
    亦應說明論列，量刑時併衡酌輕罪部分量刑事由，評價始為
    充足。法院決定處斷刑時，雖以其中最重罪名之法定刑，做
    為裁量之準據，惟於裁量其輕重時，仍應將輕罪合併評價在
    內（最高法院108年度台上字第4405號、第4408號判決意旨
    參照）。又組織犯罪防制條例第8條第1項後段規定：「犯第
    3條之罪...偵查及審判中均自白者，減輕其刑。」，洗錢防
    制法第16條第2項亦規定：「犯前2條之罪，在偵查或審判中
    自白者，減輕其刑。」，被告本案犯行雖已從一重之3人以
    上共同詐欺取財罪處斷，然其於偵查及本院審理時，均已自
    白參與犯罪組織及一般洗錢犯行，自應於量刑時一併衡酌該
    部分減輕其刑事由。
  ㈦爰審酌被告正值青壯，不思循合法正當途徑賺取財物，竟貪
    圖不法利益，參與詐欺集團，以多人縝密分工方式實行詐欺
    犯罪，依指示提供帳戶並進而提領詐得款項後轉交其他成員
    ，而共同違犯加重詐欺取財及洗錢犯行，並使詐欺集團成員
    得以隱身幕後、獲取詐欺犯罪所得，不僅侵害被害人之財產
    法益，更增加犯罪查緝之困難，無形中使此類犯罪更加肆無
    忌憚，助長犯罪之猖獗，嚴重影響社會治安及人與人間之互
    信，所為實應予非難；復考量被告犯罪動機、目的、被害人
    2人遭詐金額、被告本案分工情形及參與程度，暨被告於偵
    查及本院審理時均坦承本案犯行，並與被害人乙○○達成調解
    ，約定分期賠償，賠償金額及方式如附表所示，被害人丙○○
    亦同意此賠償方式，且被告迄本案辯論終結時，均按月履行
    賠償義務，有高雄市梓官區調解委員會110年3月3日調解筆
    錄、本院公務電話紀錄2份在卷可參（偵2卷第5頁、本院卷
    第55頁、第97至98頁），可見被告已知悔悟，並有積極彌補
    損害之意，犯後態度良好；兼衡被告於本院審理時自述教育
    程度為高職畢業、目前在小北百貨工作、兼職宅急便員工、
    月收入約3萬餘元、須扶養父母親及1名患有身心障礙之弟弟
    等智識程度及家庭經濟生活狀況（本院卷第72頁）等一切情
    狀，量處如主文所示之刑。
  ㈧末查，被告前未曾因故意犯罪受有期徒刑以上刑之宣告，有
    臺灣高等法院被告前案紀錄表1份在卷可查，本院審酌被告
    因一時失慮致罹刑章，犯後已坦承犯行，且已遵期履行部分
    賠償義務，並徵得被害人乙○○及丙○○之諒解等情，有前引調
    解筆錄及公務電話紀錄可佐，足見其積極面對自己過錯、有
    盡力彌補損害之誠意，堪信其經此科刑教訓，應當知所警惕
    而無再犯之虞，本院因認本件刑之宣告以暫不執行為適當，
    爰依刑法第74條第1項第1款規定，宣告緩刑4年，以勵自新
    。另參酌被告尚未履行全部之賠償義務，故為兼顧被害人2
    人之權益，確保被告完全履行其承諾之賠償，以確實收緩刑
    之功效，本院認如課予被告於緩刑期內按附表所示內容履行
    賠償義務，應屬適當，併依刑法第74條第2項第3款規定，諭
    知被告於緩刑期間應依附表所示之賠償金額及方式，向被害
    人乙○○支付損害賠償（此亦為被害人丙○○所同意之賠償方式
    ），期兼收啟新及惕儆之雙效，以維法治。倘被告未遵循本
    院所諭知前揭緩刑期間之負擔而情節重大，或有其他符合法
    定撤銷緩刑之原因者，均可能由檢察官聲請撤銷本件緩刑宣
    告，而生仍須執行所宣告之刑之後果，附予指明。
四、本件不予宣付強制工作：
　　按行為人以一行為觸犯組織犯罪防制條例第3條第1項後段之
    參與犯罪組織罪，及刑法第339條之4第1項第2款之加重詐欺
    取財罪，依刑法第55條前段規定從一重之加重詐欺取財罪處
    斷而為科刑時，應視被告行為之嚴重性、表現之危險性、對
    於未來行為之期待性，以及所採措施與預防矯治目的所需程
    度，於有預防矯治其社會危險性之必要，且符合比例原則之
    範圍內，始由法院依組織犯罪防制條例第3條第3項規定，一
    併宣告刑前強制工作（最高法院108年度台上大字第2306號
    裁定意旨參照）。本院審酌被告參與本案詐欺集團之犯罪組
    織，負責提款車手之工作，係居於該組織之下層地位聽命行
    事，尚非位居上層統籌、主導、下達指令或管理之核心角色
    ，且其參與期間甚短，犯罪所得亦非其恃為生活重要資源，
    是被告行為之嚴重性、表現之危險性非高；又被告犯後已坦
    承犯行，且已遵期履行部分賠償義務，有悔過之意，兼衡被
    告目前有前述正當工作，有助其重新正常生活，檢束前非，
    而對其未來行為之改善具有期待可能性，尚難遽認有宣告刑
    前強制工作之必要，故參酌上揭裁定意旨，認無庸依組織犯
    罪防制條例第3條第3項規定對被告宣付強制工作，併予敘明
    。
五、沒收之說明：　　
  ㈠按犯罪所得，屬於犯罪行為人者，沒收之；於全部或一部不
    能沒收或不宜執行沒收時，追徵其價額；犯罪所得已實際合
    法發還被害人者，不予宣告沒收或追徵，刑法第38條之1第1
    項前段、第3項、第5項分別定有明文。所謂實際合法發還，
    是指因犯罪而生民事或公法請求權已經被實現、履行之情形
    而言，不以發還扣押物予原權利人為限，其他如財產犯罪，
    行為人已依和解條件履行賠償損害之情形，亦屬之（最高法
    院110年度台上字第1673號、106年度台上字第791號判決意
    旨參照）。又犯罪所得之沒收及追徵，在共同正犯之情形，
    應就各人「所分得」者為之，意即各人「對犯罪所得有事實
    上之處分權限」，法院應視具體個案之實際情形而為認定（
    最高法院104年度台上字第3937號判決意旨參照）。查被告
    自所提領詐得款項30萬元中抽出6,000元作為報酬一情，業
    據被告歷次供述在卷，雖依被告與「琪琪」之LINE對話內容
    ，可見被告與「琪琪」原先約定被告可獲得提款金額之4%佣
    金，經計算後之金額為1萬2,000元（計算式：30萬元x4%=1
    萬2,000元），惟依被告後續與「張智傑」之LINE對話內容
    ，實際上「張智傑」要求被告抽出之金額為6,000元，此有
    被告與「張智傑」之LINE對話紀錄擷圖可佐（警卷第86至87
    頁），復無證據足認被告對於上述6,000元以外之其餘詐得
    款項有事實上共同處分權限，是核被告本案犯罪所得為6,00
    0元。惟因被告業已賠償超過6,000元之金額予被害人2人，
    有前引本院公務電話紀錄可佐，應認被告犯罪所得已實際發
    還被害人，依刑法第38條之1第5項規定，不再予宣告沒收。
  ㈡另按犯第14條之罪，其所移轉、變更、掩飾、隱匿、收受、
    取得、持有、使用之財物或財產上利益，沒收之，洗錢防制
    法第18條第1項前段固有明文，而其立法理由係為沒收洗錢
    行為標的之財物或財產上利益，惟該條文並未規定「不問屬
    於犯罪行為人與否」均沒收之，自仍以屬於犯罪行為人者為
    限，始應予以沒收。查被告本案所提領之30萬元，扣除其自
    己分得之6,000元，剩餘29萬4,000元已依「張智傑」之指示
    全數交予指定之收款人員，業如前述，復無證據證明被告對
    上開洗錢行為標的之財物有何支配管領及處分權限，難認屬
    被告所有，揆諸前揭說明，自無從依上開規定宣告沒收，併
    此敘明。
據上論斷，應依刑事訴訟法第273條之1第1項、第299條第1項前
段，組織犯罪防制條例第3條第1項後段、第8條第1項後段，洗錢
防制法第2條第2款、第14條第1項、第16條第2項，刑法第11條、
第28條、第339條之4第1項第2款、第55條、第74條第1項第1款、
第2項第3款，刑法施行法第1條之1第1項，判決如主文。
本案經檢察官蔡佳蒨提起公訴，檢察官丁○○到庭執行職務。
中　　華　　民　　國　　110 　年　　12　　月　　3 　　日
                  刑事第七庭  法　官  吳彥慧
以上正本證明與原本無異。
如不服本判決應於收受本判決後20日內向本院提出上訴書狀，並
應敘述具體理由。其未敘述上訴理由者，應於上訴期間屆滿後20
日內向本院補提理由書狀（均須按他造當事人之人數附繕本）「
切勿逕送上級法院」。 
　　　　　　　　　　　　　　  書記官  張儷瓊
中　　華　　民　　國　　110 　年　　12　　月　　8 　　日
附錄本案論罪科刑法條：
組織犯罪防制條例第3條第1項
發起、主持、操縱或指揮犯罪組織者，處3年以上10年以下有期
徒刑，得併科新臺幣1億元以下罰金；參與者，處6月以上5年以
下有期徒刑，得併科新臺幣1千萬元以下罰金。但參與情節輕微
者，得減輕或免除其刑。

洗錢防制法第2條
本法所稱洗錢，指下列行為：
一、意圖掩飾或隱匿特定犯罪所得來源，或使他人逃避刑事追訴
    ，而移轉或變更特定犯罪所得。
二、掩飾或隱匿特定犯罪所得之本質、來源、去向、所在、所有
    權、處分權或其他權益者。
三、收受、持有或使用他人之特定犯罪所得。

洗錢防制法第14條第1項
有第二條各款所列洗錢行為者，處7年以下有期徒刑，併科新臺
幣5百萬元以下罰金。

中華民國刑法第339條之4第1項
犯第339條詐欺罪而有下列情形之一者，處1年以上7年以下有期
徒刑，得併科1百萬元以下罰金：
一、冒用政府機關或公務員名義犯之。
二、三人以上共同犯之。
三、以廣播電視、電子通訊、網際網路或其他媒體等傳播工具，
    對公眾散布而犯之。

附表：（金額為新臺幣）
賠償金額 賠償方式 30萬元 被告於緩刑期間應履行下列事項（依高雄市梓官區調解委員會110年3月3日調解筆錄所載之調解內容）： 除被告已於調解日期當場給付之4萬元外，剩餘金額26萬元，應自110年4月15日起至113年7月15日止，按月於每月15日前各給付6,500元予被害人乙○○，給付方式由被告與被害人乙○○自行約定，如有一期未履行視為全部到期。 

卷宗代號對照表： 1.臺南市政府警察局第一分局南市警一偵字第1090451119號刑案偵查卷宗(警卷) 2.臺灣臺南地方檢察署109年度少連偵字第182號偵查卷宗(偵1卷) 3.臺灣臺南地方檢察署110年度調少連偵字第5號偵查卷宗(偵2卷) 4.臺灣臺南地方法院110年度金訴字第367號刑事卷宗(本院卷)